---
title: 'Conceitos Sobre Distribuições de Probabilidade'
author: "Gabriel D'assumpção de Carvalho"
date: "`r Sys.Date()`"
output:
  bookdown::pdf_document2:
    number_sections: true
    toc: true
    toc_depth: 2
    fig_caption: true
    dev: "png"
params:
  digits: 4
header-includes: |
  \usepackage{amsmath}
  \usepackage{fancyhdr}
  \pagestyle{fancy}
  \fancyhf{}  % limpa tudo antes de configurar

  % Cabeçalho: seção à esquerda (ou capítulo) e número da página à direita
  \fancyhead[L]{\nouppercase{\leftmark}}  % mostra seção atual (ou capítulo)
  \fancyhead[R]{\thepage}

  % Rodapé vazio (ou coloque algo no centro, se quiser)
  \fancyfoot[C]{}
knitr:
  opts_chunk:
    screenshot.force: TRUE
---

\newpage

# Introdução

Neste relatório, abordamos os principais conceitos relacionados às seguintes distribuições de probabilidade: Bernoulli, Binomial, Multinomial, Poisson, Exponencial, Geométrica, Hipergeométrica, Gama e Weibull. Essas distribuições são fundamentais para a modelagem estatística, especialmente em contextos de análise de sobrevivência, pois permitem descrever a probabilidade de ocorrência de eventos discretos (como sucesso, falha, etc.) e contínuos (como tempo até a falha ou tempo de vida útil de um sistema).

Neste estudo, geraremos amostras com 1000 observações de cada uma dessas distribuições. Em seguida, construiremos gráficos de barras para variáveis discretas e histogramas para variáveis contínuas, a fim de visualizar o comportamento de suas respectivas probabilidades.

```{r, message=FALSE, warning=FALSE}
# Configuração de reprodutibilidade
n <- 1000
set.seed(42)
```

# Distribuições Discretas

Distribuições discretas descrevem variáveis aleatórias que podem assumir valores finitos ou contáveis. Abaixo, exploramos algumas das distribuições discretas mais utilizadas na prática estatística.

## Distribuição de Bernoulli

A distribuição de Bernoulli é uma das mais importantes distribuições de probabilidade. Qualquer situação que envolva apenas dois desfechos possíveis pode ser modelada como uma variável de Bernoulli. Os dois resultados possíveis são: sucesso (1) ou fracasso (0). A probabilidade de sucesso é denotada por $p$ e a de fracasso por $q = 1 - p$.

A função de massa de probabilidade (FMP) da distribuição de Bernoulli é dada por:

$$
P(X = x) = p^x (1 - p)^{1 - x}, \quad x \in \{0, 1\}
$$

Onde $X$ representa a variável aleatória que indica o resultado do experimento.

As propriedades fundamentais da distribuição de Bernoulli são:

$$
E(X) = \mathbb{P}(X = 1) \cdot 1 + \mathbb{P}(X = 0) \cdot 0 = p
$$

$$
\text{Var}(X) = E(X^2) - [E(X)]^2 = p(1 - p) = pq
$$

Sendo:
\begin{itemize}
  \item $E(X)$: esperança (média) da variável aleatória $X$;
  \item $\text{Var}(X)$: variância de $X$;
  \item $p$: probabilidade de sucesso;
  \item $q$: probabilidade de fracasso.
\end{itemize}

### Exemplo {#exemplo-bernoulli}
```{r bernoulli-plot, fig.cap="Distribuição de Bernoulli", fig.align='center'}
p <- 0.7
bernoulli <- rbinom(n, 1, p)

barplot(table(bernoulli),
  main = "Distribuição Bernoulli (p = 0.7)",
  names.arg = c("0", "1"),
  col = c("#ff0000", "#55a802"),
  ylab = "Frequência",
  xlab = "Valor"
)
```

```{r, message=FALSE, warning=FALSE}
print(paste("Esperança:", mean(bernoulli), " | ", "p = ", p))
print(paste("Variância:", round(var(bernoulli), 4), " | ", "p * q = ", p * (1 - p)))
```


Podemos observar que a média e a variância empíricas da amostra seguem de perto os valores teóricos $E(X) = p$ e $\text{Var}(X) = pq$, confirmando a adequação da distribuição.

## Distribuição Binomial

A distribuição binomial generaliza a Bernoulli para $n$ repetições independentes do mesmo experimento. Cada tentativa tem probabilidade de sucesso $p$ e fracasso $q = 1 - p$. A variável aleatória $X$ representa o número de sucessos em $n$ tentativas.

A função de massa de probabilidade é dada por:

$$
P(X = k) = \binom{n}{k} p^k (1 - p)^{n - k}, \quad k = 0, 1, \ldots, n
$$

Onde:
\begin{itemize}
  \item $n$: número total de tentativas;
  \item $k$: número de sucessos;
  \item $\binom{n}{k}$: coeficiente binomial, que representa o número de maneiras de escolher $k$ sucessos em $n$ tentativas.
\end{itemize}

Nota-se que quando $n = 1$, a distribuição binomial se reduz à distribuição de Bernoulli. Por isso foi utilizado `rbinom(n, 1, p)` no exemplo \@ref(exemplo-bernoulli).

A distribuição binomial possui as seguintes propriedades:

$$
E(x) = 
$$